【裁判字號】    90,判,1447
【裁判日期】    900817
【裁判案由】    新型專利申請
【裁判全文】
最  高  行  政  法  院  判  決                    九十年度判字第一四四七號
    原      告  香港商．優樂太國際有限公司
    代  表  人  乙○○
    訴訟代理人  甲○○
    被      告  經濟部智慧財產局（承受原經濟部中央標準局業務）
    代  表  人  陳明邦
右當事人間因有關新型專利申請事件，原告不服行政院中華民國八十八年十一月二十
日台八十八訴字第四二五四○號再訴願決定，提起行政訴訟。本院判決如左：
    主  文
原告之訴駁回。
訴訟費用由原告負擔。
    事  實
緣原告於民國八十五年九月十二日以其「磁化水裝置」係管體以金屬製成，內有塑膠
內殼，殼體之表面有相對之磁石窩，以環繞管體表面方式佈置，管體前端並有一旋蓋
，內置墊圈，旋蓋有陰螺紋，與管體之陽螺紋互相旋合之用，管體前後端出口部設有
陰螺紋，可與水管連接及互相鎖合之用，管體內為一水道，當水流經由磁石所環繞之
水道時，為被管內兩互斥之磁極所磁化等情，向被告申請新型專利。案經被告編為第
00000000號審查，不予專利。原告修正申請專利範圍，申經再審查結果，仍
不予專利，發給八十七年十一月二日台專（柒）○五○四一字第一三七七八七號專利
再審查審定書。原告不服，提起訴願、再訴願，均遭決定駁回，遂提起本訴。茲摘
兩造訴辯意旨如次：
原告起訴意旨略謂：一、按稱新型者，謂對物品之形狀、構造或裝置之創作或改良，
凡可供產業上利用且未喪失新穎性之新型，得依法申請專利，係為專利法第九十七條
與九十八條所定明文。所謂創作，固應為前所未有之技術思想的創作，唯新穎性並非
限於解決問題之手段及其手段所發生之技術上之效果，均為前所未有之創新。若專利
係以舊手段來解決新問題，或以新手段解決舊問題而確能產生效果者，均應認定為前
所未有之創新。根據上開之專利法釋義，本件原告所請求申請新型專利之「磁化水裝
置」（下稱系爭案），雖未能完成放棄舊有技術之束縳，然其確能藉由改變磁力線分
佈方式來增加磁化水的效果，其表現實為茁越而先進，難稱其不符新型專利之申請要
件。被告雖指稱系爭案之技術特徵已揭露在引證案之專利案件中，然細查該引證案之
內容，其並無相似於系爭案專利技術之實證。且被告與一再訴願機關所持核駁理由，
係以該引證案為基礎所延伸，強將系爭案納入其技術內容中，故審查依據顯非客觀，
有違專利審查之公正嚴明立場者，對原告之權益造成莫大損失。二、原告再次強調者
，係本案自被告之審定程序起，即一再於上訴理由書中陳明：欲影響磁化效果的因素
甚多，除流經該裝置之水質、流速等，其中更包括有磁場切割角度與磁場交變之切割
次數等因素。系爭案係藉由兩對呈九十度相位差之磁石設置，使流體在經過管體時，
會受到不同角度的磁場作用與磁場交變的反覆切割，產生特有之磁化效果；引證案雖
亦裝置有磁石裝置，然據其磁石之排列方式，使其磁力線方向自始至終均呈一致，與
系爭案之結構差異甚大，難以並列比較者。經查系爭案之被告與訴願、再訴願機關所
持之核駁理由，其係分別截取兩案之某一時態的變化為依據，而忽略流體係在流動的
情形下接受磁化，故與現實狀況不符。若據該核駁理由，則任一磁場在瞬間的磁力線
分佈，皆難脫離既有之範疇，而必為相同者，故世上將不可能再有藉磁化而改良的產
品產生。因任何磁力線之產生，必是自Ｎ磁極流向Ｓ磁極，所不同者僅在於設置密度
而已。即使是該引證案結構，其磁力線亦難脫基本方式，而僅為磁石基本功能的應用
。如此，該引證案當不具有專利資格，又豈能據其不適專利部分來核駁系爭案呢？可
見被告在專利之認定上具有雙重之標準，如此所作出對本案不利之判決，自難令原告
信服。三、次就具體技術內容，該引證案之流體在流經管體時，其磁力線分佈係呈均
勻一致，即每一磁石分佈區均告相同，且各磁石分佈區之磁力線係個別活動而無相關
者。再查系爭案之結構，其磁石分佈因互呈有九十度之相位差，故流體在進入管體後
，係由一連績性的磁力線分佈予以作用。故經由兩種不同之磁力線分佈方式，其磁化
現象不應稱為相同。雖然被告與訴願、再訴願皆堅持系爭案與引證案之磁力線軌跡相
同，然該相同情形係立論於錯誤的定義方式，即未能考慮到前述之連續性磁力線分佈
，將系爭案在三維空間的各磁力線分佈點投射到二維之觀察平面上，再以此與引證案
的磁力線投影作比較，如此作法自然對系爭案產生不利。四、再者，本案係採用塑膠
內管為防蝕措施，而引證案卻係以環氧基樹脂為材。姑且不論兩者的功效性如何，但
兩者的結構絕對不會相同，且藉由後續之管體整體設計理念，如管體與管體的連接方
式、應用管徑之大小等，該引證案無法輕易思及系爭案結構而完成者。審查人員僅以
概念（防止銹蝕）為依據，而忽略了工業實務上所必須考量的問題，實有違客觀與公
正的立場，且不符專利法所稱新型之定義。五、另再訴願決定書中，再訴願委員稱本
案採用圓扁形磁石，產生磁場較弱，如此說法，顯有偏坦被告之嫌。蓋因再訴願機關
基於職務，似無另覓新證據之責，而應就被告所作出的處分，檢查是否有所缺失；至
於系爭案之技術是否有失，則應由專利專責機關全權負責，該再訴願機關不宜協助分
析，否則不僅立場不公，亦將造成原告永無止境的上訴。況且，再訴願機關所提出之
本項疑點，顯非專利之重要特徵，因本案之說明書從未界定該磁化單元的外形、質料
等，且專利法亦無明文規定必須聲明形狀者。系爭案在實際應用時，自然可隨所選用
之管徑大小，選擇適當形狀、大小的磁化單元，而並非一定是圓扁形者。事實上，該
引證案視其圖式說明，其磁石亦屬於圓扁形者，故本項缺失顯然不具比較價值。唯原
告欲說明者，係該再訴願理由完全節錄自先前之審定書，並未作詳實之研判，且又對
系爭案另行提出不實之指證，如此作法，顯有違再訴願機關的立場，且突顯其對專利
法之認知不足，如此審查，實無法維護原告及其它發明人的苦心創作。六、再訴願機
關復稱引證案去掉一組磁石後即與系爭案相同，且證實本系爭案之磁場強度不及引證
案者。唯引證案之發明人既有該兩組不同磁極相對的磁石設計，就必有它的道理存在
，甚至是在無數次辛苦的實驗後，方得到該項結果。且磁化對水的效果，至今仍以理
論為主，而無明顯的實效證明。故擅自改變引證案之排列組成，恐非明智之舉，更可
能造成其專利喪失原有特性。即使如前述之變更方式，引證案仍難據以調整為系爭案
之形式，因系爭案所為之九十度相差，亦為原告所長期實驗得來，絕非一般業者所能
思及者。若因系爭案之說明書揭示該項結構，反造成其它業者之模仿，那麼專利法又
如何對原告等發明者提供保障？故再訴願機關此說絕非合理，亦有違其公正審查之立
場。由之，被告所為本件之處分，以及一再訴願決定機關之遞予維持，均有未洽。特
請求將該不適法之原處分及一再訴願決定均予以撤銷，並飭令被告另為適法之處分，
以時法紀，並維持原告之合法權益等語。
被告答辯意旨略謂：一、原告在起訴理由一中稱「．．．係以該引證案為基礎所延伸
，強將系爭案納入其技術內容中．．．」云云，其實不然，本案乃係與引證案構造相
近，但卻無功效增進，不具進步性。二、原告在起訴理由二謂「被告機關在專利之認
定上具有雙重標準」一節，並不正確；事實上，專利申請案尤其是新型即使運用習知
技術，但若有增進功效，亦不失其獲取專利權之資格。而本案運用磁石基本功能，但
構造上僅係引證構造之稍加改變，難稱具有功效增進，而其所稱之「磁場切割面度與
磁場交變之切割次數等因素」，皆為模擬兩可之因素，是否可行，本案說明書內容無
提示，原告亦未提出過有利之證據。又，本案所提引證為日本專利案，且屬公開在先
，公開在先之外國專利案是否可為引證、專利法自有明定，故在專利審查之認定上，
被告並未具有雙重之標準。三、本案原告於理由第三項中述及「本案係三維連續性磁
力線分佈，引證案則為二維，兩者有所不同」云云，惟事實上，水流經管中磁到磁力
線的機率兩者是一樣的，本案於此並無功效增進。四、本案申請之初，對於塑膠內管
之採用亦僅止於防蝕措施，對於管體整體設計理念，為訴願以後所添加之理由，原告
當知此非本案特徵，並非審查之重點，被告實無違客觀與公正的立場。五、本案在兩
對磁石間形成九十度相位差與引證之兩磁石同極相對呈一百八十度排列成上下兩排，
並無磁化效果強弱之分，本案僅在磁化單位之排列單純之變化，並無效果上之差異，
且引證對於抗管體腐蝕之設置與本案內管之功用並無不同，本案與引證構造實質上相
當接近，功效則同，本案難稱具進步性。綜上論述，原告之訴顯無理由，請求駁回原
告之訴等語。
    理  由
依專利法第九十八條第二項規定，新型係運用申請前既有之技術或知識，而為熟習該
項技術者所能輕易完成且未能增進功效時，雖無同條第一項所列情事，仍不得申請取
得新型專利。本件原告於八十五年九月十二日以其「磁化水裝置」係管體以金屬製成
，內有塑膠內殼，殼體之表面有相對之磁石窩，以現繞管體表面方式佈置，管體前端
並有一旋蓋，內置墊圈，旋蓋有陰螺紋，與管體之陽螺紋互相旋合之用，管體前後端
出口部設有陰螺紋，可與水管連接及互相鎖合之用，管體內為一水道，當水流經由磁
石所環繞之水道時，為被管內兩互斥之磁極所磁化等情，向被告申請新型專利。案經
被告編為第00000000號審查，不予專利。原告修正申請專利範圍，申經再審
查結果，以本案兩對磁石間形成九十度相位差。日本特開平八－一四四七九號專利案
（以下稱引證案）之兩磁石同極相對呈一百八十度排列成上下兩排。本案與引證案僅
磁化單位之排列差異，在一般大小的管路並無磁化效果強弱之分。雙液性的環氧基樹
脂塗料可用於防漏填充材料，引證案用以做為抗管體腐蝕之用，與本案內管之功用，
並無不同。本案與引證案構造實質上相當接近，功效相同，依專利法第九十八條第二
項規定，仍不予專利。原告不服，循序提起行政訴訟，主張：本案藉由改變磁化單位
配置之相位差，產生優於一般磁化水裝置的功效，與引證案整體結構、磁化單位排列
方式不同。本案磁化單元之間具有一百八十度之相角，各單位之磁石窩係呈等距離排
列，並互相具有九十度之相位差，可增加其磁化效果。本案內管為塑膠管，阻隔水與
金屬管直接接觸，防止磁銹，引證案所使用雙液性的環氣基樹脂塗料，其主要為防漏
，兩者間仍有差異，非輕易可替換實施云云。查引證案管內四磁石之磁極位置為Ｎ極
和Ｎ極成一百八十度相對且左右二極為Ｓ極的排列方式，由相對Ｎ極出發的磁力線在
管內中間帶形成相斥磁場，迫使磁力線向左右Ｓ極行進並至管壁，再由管體導磁使磁
力線回到磁石Ｎ極表面形成一磁力線回路；本案管內二磁石之磁極位置為Ｎ極及Ｎ極
成一百八十度相對的排列方式，由Ｎ極出發的磁力線在管內中間帶形成相斥磁場，迫
使磁力線向左右行進至管壁，再由管體導磁使磁力線回到磁石Ｎ極表面形成一磁力線
回路。本案與引證案之磁力線軌跡回路相同，水流通過磁場的切割角度必然相同，本
案不具進步性。又本案內管為塑膠管，阻隔水與金屬管直接接觸，防止磁銹；引證案
使用雙液性的環氧基樹脂塗料，亦用於防漏、防銹，本案內管僅為單純替換，亦無進
步性。再本案採用圓扁形磁石，在磁路設計分析上，圓扁形磁石磁力線較為發散且不
集中，產生磁場較弱，磁場穿透深度較淺；本案在同一平面只有一單位二磁石，且二
磁石為Ｎ極與Ｎ極相對一百八十度，由磁路分析其磁場回路結構相似於引證案。引證
案管內四磁石，磁極位置為Ｎ極和Ｎ極成一百八十度相對，且左右二極為Ｓ極的排列
方式，由此結構去除左右二Ｓ極時，其磁場回路和原四極磁石的磁場回路相似，但磁
場強度會因磁場回路少二個吸引磁力線回路的Ｓ極而降低磁力線密度。本案不僅磁場
回路相似引證案，且磁場強度小於引證案，難謂能達成更好之磁化效果。本案各單位
磁石窩呈等距離排列，並不在同一平面，單位磁石的磁場回路相似於引證案，至單位
九十度的相位差僅係將引證案的磁場回路結構旋轉九十度。磁化過程只有最後一組的
磁場才具影響力，只有垂直於流速的磁場部分才能影響流體中的電荷，本案之設計無
論多少單位，只有最後一單位能發揮磁場作用。此外，環氧樹脂具有耐水及耐化學藥
品性佳，及與金屬、陶瓷及玻璃等材質接者力強之特性，引證案並無防銹蝕之困擾，
所訴核不足採。至原告在起訴理由謂「被告在專利之認定上具有雙重標準」一節。查
專利申請案尤其是新型即使運用習知技術，但若有增進功效，亦不失其獲取專利權之
資格。而本案運用磁石基本功能，但構造上僅係引證構造之稍力改變，難稱具有功效
增進，而其所稱之「磁場切割面度與磁場交變之切割次數等因素」，皆為模擬兩可之
因素，是否可行，本案說明書內容無提示，原告亦未提出過有利之證據。又，本案所
提引證為日本專利案，且屬公開在先，公開在先之外國專利案是否可為引證、專利法
自有明定，故在專利審查之認定上，被告並未具有雙重之標準。另原告提及「本案係
三維連續性磁力線分佈，引證案則為二維，兩者有所不同」云云。惟事實上，水流經
管中磁到磁力線機率兩者是一樣的，本案於此並無功效之增進。再本案申請之初，對
於塑膠內管之採用亦僅止於防蝕措施，對於管體整體設計理念，為訴願以後所添加之
理由，原告當知此非本案特徵，並非審查之重點，被告實無違客觀與公正的立場。本
案在兩對磁石間形成九十度相位差與引證之兩磁石同極相對呈一百八十度排列成上下
兩排，並無磁化效果強弱之分，本案僅在磁化單位之排列單純之變化，並無效果上之
差異，且引證對於抗管體腐蝕之設置與本案內管之功用並無不同，本案與引證構造實
質上相當接近，功效則同，本案難稱具進步性。又查本件於訴願、再訴願時，由經濟
部先後二次送請財團法人工業技術研究院工業材料研究所審查結果，亦認為本案為熟
習該項技術者所能輕易完成，且未能增進功效，有違專利法第九十八條第二項之規定
，有該所1.（八八）工研材資字第○一五○號、8.（八八）工研材智字第一
○四二號函暨所附審查意見書附於訴願卷可稽。從而，被告所為本案不予專利之審定
，於法並無違誤，一再訴願決定遞予維持原處分，亦無不合。原告起訴意旨，難謂有
理由，應予駁回。
據上論結，本件原告之訴為無理由，爰依行政訴訟法施行法第二條、行政訴訟法第九
十八條第三項前段，判決如主文。
中    華    民    國      九十      年      八        月      十七      日
                    最 高 行 政 法 院  第 三 庭
                                審 判 長 法  官      曾  隆  興
                                         法  官      劉  鑫  楨
                                         法  官      徐  樹  海
                                         法  官      鄭  淑  貞
                                         法  官      林  家  惠
右  正  本  證  明  與  原  本  無  異
                                         法院書記官  王  福  瀛
中    華    民    國      九十      年      八        月      十七      日


司法院資訊處製作；財團法人民間司法改革基金會備份。
